【裁判字號】    98,訴,328
【裁判日期】    990426
【裁判案由】    拆屋還地
【裁判全文】
臺灣臺南地方法院民事判決               98年度訴字第328號
原      告  乙○○
訴訟代理人  蘇暉律師
被      告  甲○○
訴訟代理人  徐朝琴律師
上列當事人間請求拆屋還地事件，經本院於民國99年04月12日言
詞辯論終結，判決如下：
    主  文
被告應將坐落台南市○○區○○段三三０地號土地上如附圖Ｂ部
分所示面積264.58平方公尺二層鋼筋混凝土建物、Ａ部分所示面
積76.99平方公尺一層鋼架鐵皮頂建物、Ｃ部分所示面積13.41平
方公尺一層鋼筋混凝土建物、Ｄ部分所示面積3.42平方公尺一層
鋼架鐵皮頂建物均拆除，將上開土地返還原告。
前項履行期間為陸個月。
被告應給付原告新台幣貳拾貳萬玖仟陸佰壹拾柒元，及自民國九
十九年三月六日起至清償日止，按週年利率百分之五計算之利息
。
原告其餘之訴駁回。
訴訟費用由被告負擔十分之九，餘由原告負擔。
本判決原告勝訴部分於原告以新台幣壹佰伍拾伍萬元供擔保後，
得假執行，但被告新臺幣肆佰陸拾伍萬玖仟貳佰元為原告預供擔
保後，得免為假執行。
原告其餘假執行之聲請駁回。
    事實及理由
一、本件原告起訴原以丙○○為被告，嗣於民國98年04月30日狀
    追加甲○○為備位被告，再於98年12月14日言詞辯論期日撤
    回被告丙○○之起訴，均經被告同意（見本院卷第183頁反
    面、第194頁反面）。又原告就本件拆屋還地部分原僅起訴
    請求被告應拆除如附圖所示Ｂ部分之建物，嗣並聲明被告應
    將如附圖所示Ａ、Ｃ、Ｄ部分之建物均拆除；另就本件金錢
    請求部分原起訴請求被告應給付原告新台幣（下同）555,83
    6元及遲延利息，嗣則請求被告應給付原告957，645元及遲
    延利息，乃屬擴張應受判決事項之聲明，分別合於民事訴訟
    法第255條第1項第1款、第3款之規定，均應准許。
二、原告起訴主張：
（一）緣原告所有坐落台南市○○區○○段330地號土地與被告
      甲○○所有同段地號329號相毗鄰。而原告所有之土地原
      為一空地，其上並無任何建物存在。被告於相鄰之門牌號
      碼台南市○○區○○街252號設址，經營私立南光托兒所
      。詎被告明知上開土地為原告所有，竟未經原告同意在其
      上擅自搭建地上物，供作托兒所之教室使用，經原告嗣後
      發覺，履經催討亦置若罔聞，原告情非得已，始提起本件
      訴訟。
（二）按所有權人對於無權占有或侵奪其所有物者，得請求返還
      之，民法第767條定有明文。本件原告所有之土地遭被告
      非法占用，並在其上搭建地上物，爰依上開法律規定，請
      求被告拆除並返還土地予原告。上開遭占用部分，經鈞院
      委託台南市安南區地政事務所測量之結果，依98年6月8日
      複丈成果圖所示面積為264.58平方公尺，另99年01月14日
      複丈成果圖所示Ａ部分面積為76.99平方公尺、Ｃ部份面
      積為13.41平方公尺、Ｄ部分面積為3.42平方公尺，爰依
      上開法律規定請求被告拆除返還之。
（三）復按無法律上之原因而受利益，致他人受損害者，應返還
      其利益，民法第179條定有明文。被告無權占有原告所有
      上開土地搭建托兒所之教室，招攬幼兒為營業使用，未支
      付任何代價，故其無法律上原因，受有多年之利益，致原
      告受有損害甚明。原告自得依上開法律規定，請求被告返
      還相當於租金之不當得利。因被告無權占用之面積為358.
      4平方公尺，依土地法第97條規定，以土地申報總價年息
      百分之十計算，請求自83年3月至98年2月相當於租金之損
      害為957,645元。計算式如下：
    1.系爭土地83至95年間，每年之申報地價，每平方公尺為1,
      760元；系爭土地96至98年間，每年之申報地價，每平方
      公尺為1,920元。
    2.83年3月至96年2月共13年間，每年相當於租金之不當得利
      為820,019元（即1,760元x358.4x10%x13=820,019元）
    3.96年3月至98年2月共2年間，每年相當於租金之不當得利
      為137,626元（即1,920x358.4x10%x2=137,626元）
    4.上開2.+3.＝957,645元
（四）對被告抗辯之陳述：
      原告否認與被告甲○○或訴外人丙○○間有土地交換之協
      議：
  1.系爭坐落台南市○○區○○段地號329號之土地，雖為被
      告所有，惟依被告自行提出之土地謄本，被告甲○○係於
      91年12月30日以夫妻贈與之原因於92年1月23日移轉登記
      取得上開土地。因此於91年12月30日前上開土地之所有權
      人並非被告甲○○，而係其配偶丙○○（參照原告98年4
      月30日準備書狀證七號）。從而，被告甲○○於三十年前
      ，既非上開土地之所有權人，即無權與任何人為土地交換
      之約定。則被告就系爭地上物，其自無任何法律上之權利
      占用原告所有之土地，至為明確。再被告辯稱三十年前，
      台南市○○區○○段之土地地主間，有互相協議交換土地
      ，共同合建房屋云云，但就上開合建之事實，並未提出任
      何證據以佐其說，其空言指稱因合建而交換土地之事實，
      自無依據。且依被告請求鈞院併予測量之與被告甲○○所
      有理想段地號329土地相鄰之地號365、364號土地，被告
      主張遭原告占用之斜線部分面積為229.7平方公尺（參照
      卷附台南市安南地政事務所98年5月19日88200號複丈成果
      圖），對照本件原告遭被告無權占用之土地面積358.4平
      方公尺，兩者相差達128.7平方公尺，兩造間果有土地交
      換之協議，因土地具有高度經濟利益，就交換土地價值之
      差異，必有補償金額之約定，始合乎社會經驗法則。然被
      告亦未提出兩造間有任何補償之約定，其片面所主張之土
      地交換協議，顯為虛妄。
  2.再依系爭330地號及329地號及其相鄰之365、364號（即台
      南市安南地政事務所98年5月19日字第88200號複丈成果圖
      斜線標示部份）土地現況，上開複丈成果圖斜線部分，種
      植破布子、火龍果、龍眼樹，並堆放上大量之鐵罐、廢紙
      、塑膠罐等回收物品，上開臨接大安街250巷有水泥柱及
      水泥板圍牆並設有鐵門，後方為原告之土地，臨接大安街
      264巷部分也有水泥柱及水泥板圍牆，並有出口直通264巷
      （以上詳見鈞院98年6月1日勘驗筆錄之記載），及卷附之
      現場照片六幀（詳見被證九、十號）可知，臨接大安街25
      0巷水泥板圍牆之鐵門十分破舊，並未設有任何上鎖裝置
      ，隨時可進入土地內側；臨接大安街264巷水泥板圍牆並
      非完整，且遭人搭建車棚使用。足認上開原告所有之330
      號東側土地，及被告甲○○所有之如前揭複丈成果圖所示
      土地，均非由原告實際使用，且上開土地之水泥板圍牆等
      設施苟為原告所搭建，自為防止他人之進入使用，始合常
      情。然依現場遭人長期占用之情形觀之，上開土地之水泥
      板圍牆等設施自無法證明係由原告所設置。況果如被告所
      稱，兩造間因交換土地後，原告與被告甲○○之土地即呈
      方正格局，且土地前後均有面臨馬路，有利雙方建築房屋
      使用云云。然依兩造土地之現況而言，僅有被告甲○○之
      未取得建築執照，無法辦理保存登記之托兒所教室一橦，
      原告卻未建築任何房屋，益見被告所抗辯土地交換，並非
      事實。
  3.另被告辯稱「被告甲○○前於87年整建系爭房屋時，其所
      需之建材均是向昇謹實業股份公有限公司（負責人吳龍謀
      ，為原告弟弟）購置」、「對此，原告理應知之甚詳，自
      不能推諉全不知情。是原告既已知悉被告甲○○在系爭土
      地上建築地上物，且容忍被告甲○○使用系爭土地長達三
      十年，豈能謂原告不同意被告甲○○使用系爭土地，兩造
      間無交換土地協議存在」。惟查依被告所提出之合約書為
      南光幼稚園校舍興建工程，並由負責人丙○○為立約人，
      被告甲○○並無向昇謹公司購買建材之情。再原告就上開
      買賣關係並非立約之當事人，且依被告所提出之合約書，
      昇謹公司當時之承辦人員為溫淑伶、主管人員為李志峰與
      原告均不認識，原告自不可能受其告知，且此與被告所稱
      土地交換等情，亦難認有何關連。
  4.又依原告所提出之現場照片（詳見原告起訴狀證三號），
      系爭無權占有之地上物即為由訴外人丙○○擔任負責人之
      南光托兒所之教室，為供公眾使用之建築，自應依法取得
      建築許可，並報請主管機關核可。果如被告所主張原告之
      父吳金釣與訴外人丙○○間於三十年前確有土地交換之協
      議，丙○○為取得合法經營，於建築之初自應向原告請求
      就系爭土地為移轉所有權登記，俾可以土地所有權人之身
      份，合法建築房舍，其既為托兒所之負責人，就相關法令
      規定，自難諉為不知。然訴外人丙○○竟未對原告提出任
      何土地移轉登記之請求，足認兩造間確無任何土地交換之
      協議存在。
  5.本件原告乙○○與父吳金釣、母吳陳繡於民國67年4月25
      日與訴外人安陽建設股份有限公司（以下簡稱安陽公司）
      及國僑建設股份有限公司（以下簡稱國僑公司）簽立合建
      契約書（詳見被證十一號），由原告提供上開契約書附件
      之土地，由安陽公司、國僑公司出資興建房屋，嗣因前揭
      二公司倒閉，無法繼續興建，始由理想建設股份有限公司
      （以下簡稱理想公司）以「上開契約書之連帶保證人」為
      契約之履行。
  6.而因當時安陽、國僑公司倒閉後，尚有其他地主於69年間
      另與理想公司簽立合建契約書。惟理想公司嗣亦經營不善
      ，而未全數完成與各地主間之合建契約，致理想公司及各
      地主間，歷年來多次興訟於法院（鈞院79年度訴字第548
      號、77年度訴字第1935號、77年度訴字第1983號、77年度
      訴字第1984號、77年度訴字第2067號、86年度訴字第322
      號、96年度重訴字第166號，詳見被證十二號）。其中依
      鈞院96年重訴字第166號判決所認定，理想公司所製作之
      分配表，係本於理想公司與各地主間之合建契約所製作，
      自該房屋計算分配表、公共預定地分配表等資料，僅足認
      各地主間與理想公司有個別之合建契約（詳見前揭判決第
      11頁）。從而，本件被告所提出98年7月24日書狀證一號
      分配表影本、證二號設計藍圖影本等，亦僅可推知各地主
      間與理想公司間有合建關係存在，尚不足以證明原告與被
      告甲○○或訴外人丙○○間有任何土地交換之情，至為明
      確。
  7.再依被告主張，兩造所有土地共同編定為開發住宅區第十
      七區，且該第十七區土地部分也已建築房屋對外販售云云
      。惟依被告等所提出之前揭書狀證二號設計藍圖影本，與
      證三號使用執照影本，其上土地重測前為心溪寮段，重測
      後為理想段（詳見證十三號附表及證十四土地謄本九份）
      。可知民國67年間，被告所提出前揭書狀證二號、證三號
      所列之土地，其所有權人均非丙○○、甲○○（被告丙○○、甲○○嗣先後取得本件系爭理想段地號329號土地之
      時間、原因，均詳見證十三號附表說明(4)、(5)）。因此，
      丙○○或甲○○均不可能本於土地所有權人之地位，與原
      告於渠等所辯稱之三十年前，有任何土地交換之事實，至
      為灼然。
  8.且被告主張理想段土地地主間互相協議交換土地，共同合
      建開發建築房屋，似指與理想公司間簽立合建契約前，各
      地主間有交換土地之情。然依上開被證十號原告與理想公
      司間合建契約書影本，其中第三條約定房屋分配比率：(四)
      甲方取得之位置，以在原提供土地上為準。足認，原告在
      提供所有土地與理想公司簽立合建契約之前，並未與任何
      地主，有交換土地之情。
    9.原告並未占用被告甲○○所有坐落台南市○○區○○段地
      號365、364號等土地。據被告所請求傳訊之證人丁○○證
      稱：「南光幼稚園旁邊的空地是董事長丙○○原來要叫我
      把車停在那裡，我們有做水溝蓋，只停一天土地就圍起來
      ，圍起來後就不能停車，我只知道這樣，這是20多年前的
      事情了。（問：請問證人你是否有看到何人去圍的?）我
      沒有看到，隔天我們上班就發現被人圍起來了。（問：你
      剛剛說圍牆內的地平常何人出入？你是否有看到？）我跑
      車完就回家，有看過圍牆內有人進出，但我不認識是什麼
      人。」（詳見98年08月15日言詞辯論筆錄）。依上開證述
      ，證人丁○○就被告所有上開土地遭人占用之情形，並不
      知悉。且依上開土地之現況，遭人置放大量資源回收物品
      ，及搭建車庫等情，已如98年7月1日準備書(二)狀所述。足
      認原告並無占用被告甲○○之前揭土地。
    10.再按權利之行使不得違反公共利益，或以損害他人為主要
      目的，民法第148條固有明文。惟若當事人行使權利，雖
      足以使他人喪失利益，但苟非損害他人為主要目的，即不
      在該條所定範圍之內（最高法院97年台上字第900號判決
      參照），本件原告所有之系爭理想段地號330地號土地，
      遭被告無權占用之面積，其中如附圖Ａ部分經地政機關測
      量之結果即有264.58平方公尺，僅以98年之公告現值每平
      公尺1萬3000元計算，即高達343萬9540元，而有高額之經
      濟上利益。因此，原告本於所有權人之地位向被告等提出
      拆屋還地之請求，自屬權利之正當行使，尚與權利之濫用
      無涉。
（五）並聲明：
    1.被告甲○○應將台南市安南地政事務所98年5月8日字第79
      500號複丈成果圖斜線部份（面積264.58㎡）；98年12月1
      7日土地收值字248000號複丈成果圖所示Ａ部份（面積76.
      99㎡）C部份（面積13.41㎡）D部份（面積3.42㎡）之地
      上物均拆除，將上開土地返還原告。
    2.被告甲○○應給付原告957,645元，及自99年2月26日言詞
      辯論意旨狀繕本送達之翌日起至清償日止，依年利百分之
      五計算之利息。
    3.訴訟費用由被告負擔。
    4.願供擔保，請准予假執行。
三、被告則抗辯稱：
（一）緣於三十年前，理想公司為開發理想社區，而由坐落台南
      市○○區○○段土地地主間互相協議交換土地，共同合建
      開發建築房屋，地主間雖有互換土地及無償使用借貸之協
      議，但當事人間因不諳法律，貪圖便利而未辦理土地移轉
      登地，嗣因理想公司營運不佳結束營業，致生本件之爭議
      ，惟各地主之間所占用之土地均是基於當初彼此之協議，
      並非無權占有，此由原告持續占用被告甲○○所有坐落台
      南市○○區○○段329、349、365、365之1、364、364之1
      地號等土地，將近300平方公尺，而由被告甲○○占用同
      段330地號部分土地，且原告所占用之土地，其前後均設
      有鐵門或水泥板、水泥柱阻隔，原告占用土地兩側均建有
      近二、三十年房屋等情，即足以證明原告與被告甲○○間
      確有互換土地占有使用之約定。再者，原告於交換土地前
      ，其所有之土地係呈狹長型，僅面臨六米道路，無法供建
      築房屋使用，但與被告甲○○交換土地後，原告與被告甲○○之土地即呈方正格局，且土地前後均面臨道路，如此
      方有利於雙方建築房屋使用，有地籍圖可憑。準此，原告
      確與被告甲○○間有達成互換土地及無償使用借貸之協議
      ，被告甲○○在系爭土地上建築地上物，並非無權占有，
      從而，本件原告請求拆屋還地云云，應無理由
（二）就系爭土地現場觀之，從原告占用被告甲○○所有土地接
      連馬路二側均設有水泥板及水泥柱圍牆，其所使用之建材
      及設置方式全部一致，且與大安街二五０巷相鄰之圍牆更
      裝置有鐵門進出，且緊鄰土地之南、北二側為興建達二、
      三十年之房屋，土地內部也未見在原告與被告甲○○所有
      土地之界線設置圍牆區隔，全部栽種有數年生之果樹，為
      一整體相通利用的狀態，可見原告占用上開被告甲○○所
      有土地應屬事實，益可證兩造確有交換土地之協議，否則
      豈會有如此相互占用之情形，故被告甲○○占用原告所有
      之系爭土地應屬合法且有理由。
（三）被告甲○○前於87年間整建系爭房屋時，其所需之建材均
      是向昇謹實業股份有限公司（負責人吳龍謀，為原告弟弟
      ）購置者，此有保固書及工程合約書可憑，對此，原告理
      應知之甚詳，自不能推諉全不知情。是原告既已知悉被告
      甲○○在系爭土地上建築地上物，且容忍被告甲○○使用
      系爭土地長達30年，豈能謂原告不同意被告甲○○使用系
      爭土地，兩造間無交換土地及無償使用借貸協議存在，顯
      與一般常情不合！故原告陳稱：被告未經其同意擅自在系
      爭土地上搭建地上物，無權占有系爭土地等與，絕非事實
      。
（四）原告又指稱：經原告嗣後發覺，履經催討，被告丙○○亦
      置若罔聞等語。但被告配偶丙○○前曾於93年12月23日以
      林聯輝律師事務所函復原告第3092號郵局存證信函，盼勿
      輕言興訟以免徒增無謂訟累，又於94年1月4日以林聯輝律
      師事務所再次函復原告第44號郵局存證信函，並於98年向
      台南市安南區公所調解委員會申請調解，然而原告卻堅拒
      不出席，毫無協調之誠意。此外，原告父親吳金釣、弟弟
      吳龍謀等人亦數次委託律師與被告丙○○協調，無奈原告
      卻不明就理，一方面占用被告甲○○所有之土地，一方面
      反而要求被告甲○○拆屋還地、支付占用系爭土地之補償
      金，極盡貪圖不法私利之能事，如此之作法實難令人甘服
      。
（五）本件原告之主張顯有權利濫用之虞：
    1.按權利之行使，是否以損害他人為主要目的，應就權利人
      因權利行使所能取得之利益，與他人及國家社會因其權利
      行使所受之損失，比較衡量以定之。倘其權利之行使，自
      己所得利益極少而他人及國家社會所受之損失甚大者，非
      不得視為以損害他人為主要目的，此乃權利社會化之基本
      內涵所必然之解釋（最高法院71年度台上字第737號判例
      參照）。又權利之行使不得違反公共利益，或以損害他人
      為主要目的；行使權利，履行義務，應依誠實及信用方法
      ，民法第148條定有明文。
    2.次按土地所有人建築房屋逾越地界，鄰地所有人請求移去
      或變更時，法院得斟酌公共利益及當事人利益，免為全部
      或一部之除去或變更，民法第796條之1第1項前段亦定有
      明文。
    3.退步言，縱認系爭房屋占用原告之土地，惟被告甲○○早
      於76間即已使用系爭土地，並於其上建造地上物，是倘原
      告不同意系爭房屋占有系爭土地上，則其於彼時即可異議
      ，甚或對之爭訟，唯其不然，不但同意被告甲○○於系爭
      土地上興建房屋，更讓被告甲○○從76年起使用系爭土地
      至今，由此顯示原告應無行使拆屋還地請求權之意思，並
      默示同意系爭房屋於可以使用之期限內，有權繼續使用該
      基地，而此亦已引起被告甲○○之正當信任，況且，就衡
      量雙方之利益而言，原告現請求拆屋還地，對被告甲○○
      而言其所受之損害不可謂不鉅，然而相對於原告之利益卻
      較小，如今原告不謀有利於雙方之解決方案，竟本於民法
      第767條物上請求權提起本件訴訟，執意請求拆除系爭房
      屋，此不無權利濫用之嫌，且與誠信原則有違！
（六）末按不當得利返還請求權之成立，以返還義務人無法律上
      之原因而受利益為前提要件；又未受委任，並無義務而為
      他人管理事務，且不違反本人明示或可得推知之意思，為
      適法之無因管理，其管理行為所生事實上之利益，歸屬於
      本人，受利益者為本人，管理人如確未受利益，僅於受損
      害之人與本人間發生不當得利請求權而已，與管理人之間
      ，自不當然成立不當得利；次按租金之請求權因五年間不
      行使而消滅，既為民法第一百二十六條所明定，則凡無法
      律上之原因，而獲得相當於租金之利益，致他人受損害時
      ，如該他人之返還利益請求權，已逾租金短期消滅時效之
      期間，對於相當於已罹於消滅時效之租金之利益，即不得
      依不當得利之法則，請求返還；其請求權之時效期間，仍
      應依前開規定為五年，此為本院所持之見解。（最高法院
      96年台上字第2660號判例意旨參照）退萬步言，縱認原告
      主張被告無權占用系爭土地，起訴要求被告支付相當於租
      金之不當得利為有理由，惟揆諸前揭判例意旨，原告所能
      請求者僅有五年時效相當於租金之利益，超出此範圍者應
      已罹於請求權之消滅時效，其所為之請求應無理由，被告
      無庸支付該部分相當於租金之不當得利，對此被告爰主張
      時效消滅抗辯權。另關於原告依土地法97條規定，以系爭
      土地申報總價年息百分之10計算每年相當於租金之不當得
      利，然以系爭土地地處台南市郊區，並非都是商業繁榮地
      區，周圍使用況狀多屬一般住家，故原告以法定最高標準
      向被告為請求，其請求之金額顯然過高，特此表達反對之
      意思表示。
（七）並聲明：原告之訴及假執行之聲明，均予駁回。如受不利
      之判決，願供擔保請准免為假執行。
四、本件原告主張其所有坐落台南市○○區○○段330地號土地
    與被告所有同段地號329號相毗鄰，被告之配偶丙○○於門
    牌號碼台南市○○區○○街252號設址經營私立南光托兒所
    ，並由被告在上開二筆土地上興建建築物，供托兒所使用。
    而上開建築物有部分占用原告所有之系爭330地號土地，其
    中被告在系爭330地號土地上如附圖Ｂ部分所示面積264.58
    平方公尺上搭建有二層鋼筋混凝土建物，於Ａ部分所示面積
    76.99平方公尺上搭建有一層鋼架鐵皮頂建物，於Ｃ部分所
    示面積13.41平方公尺上搭建有一層鋼筋混凝土建物，於Ｄ
    部分所示面積3.42平方公尺上則建有一層鋼架鐵皮頂建物等
    情，業據原告提出土地登記謄本2件、台南市私立南光托兒
    所登記資料、地籍圖謄本各1件、現場照片29張等為證，並
    有被告提出之台南市稅捐稽徵處房屋稅繳納通知書、繳款書
    影本在卷可憑（本院卷第25頁），且經本院先後二次前往現
    場履勘並囑託台南市安南區地政事務所派員測量無訛，有堪
    驗筆錄2份及台南市安南區地政事務所函覆之測量成果圖2件
    在卷可憑（本判決附圖係綜合二次勘驗測量成果），且為被
    告所不爭執，自堪信為實在。
五、按所有權人對於無權占有或侵奪其所有物者，得請求返還之
    ，民法第767條定有明文。本件原告所有系爭330地號土地確
    有部分遭被告占用並撘蓋建物，有如上述，而被告辯稱其與
    原告間曾有互換土地無償使用借貸之協議，並非無權占有乙
    節，則為原告所否認，是本件首待審酌者要為兩造間是否確
    有如被告抗辯之該等協議存在。經查：
（一）被告就其所謂兩造間互換土地無償使用借貸之協議，僅略
      謂係於69年間由原告委託原告父親吳金釣與被告之配偶丙○○口頭約定成立，無書面契約云云（見本院卷第178 頁
      ），然未曾具體陳明該協議之內容，而依被告所提出答辯
      書狀雖載稱：「由原告持續占用被告甲○○所有坐落台南
      市○○區○○段329、349、365、365之1、364、364之1地
      號等土地，將近300平方公尺，而由被告甲○○占用同段
      330地號部分土地」云云，然就其所謂互換土地之確實坐
      落位置、面積、使用之期間等，均付之闕如，有違社會常
      情，已難遽信。再者，果有如被告前揭抗辯之土地互換使
      用之協議存在，依被告抗辯意旨，應認該協議之當事人為
      原告及被告之配偶丙○○，依債權契約相對性之原則，被
      告既非契約當事人，自不能執該土地使用借貸契約對原告
      主張有權占有，被告執此抗辯已然無據。
（二）被告抗辯稱原告持續占用被告甲○○所有坐落台南市○○
      區○○段329、349、365、365之1、364、364之1地號等土
      地，將近300平方公尺云云，惟經本院履勘現場並囑託地
      政測量結果，被告所指遭原告占用之土地僅有329、364及
      365地號三筆土地，其面積亦僅有229.7平方公尺，有複丈
      成果圖在卷可稽（本院卷第89頁參照），與被告所辯已然
      不符。又經本院履勘現場結果，被告指稱遭原告占用之上
      開土地上固有種植破布子、火龍果、龍眼樹等雜木，並堆
      放鐵罐、廢紙、塑膠罐等回收物品，連接大安街250巷部
      分（即南側部分）有水泥柱及水泥板圍牆，並設有鐵門。
      北側接連原告所有系爭330地號土地，鄰接大安街264巷部
      分也有水泥柱及水泥板圍牆，並有出口直通264巷，有勘
      驗筆錄及現場照片在卷可稽（本院卷第54頁、58至63頁、
      100至102頁），惟原告既否認有占用土地之事實，依被告
      所舉證人即南光幼稚園駕駛丁○○到庭之證述，並未能證
      明上開土地上之圍牆係何人所搭建（參照本院卷地116 、
      117頁筆錄），此外，被告即亦未舉出任何證據證明上開
      樹木確係原告種植或上開圍牆鐵門係原告設置，本院自無
      從僅憑上開土地現狀認定確屬原告所占用。被告徒以上開
      土地前後均設有鐵門或水泥板、水泥柱阻隔，土地兩側均
      建有近二、三十年房屋等情，足證原告與被告甲○○間確
      有互換土地占有使用之約定。復以原告於交換土地前，其
      所有之土地係呈狹長型，僅面臨六米道路，無法供建築房
      屋使用，但與被告甲○○交換土地後，原告與被告甲○○
      之土地即呈方正格局，且土地前後均面臨道路，如此方有
      利於雙方建築房屋使用，因認原告與被告甲○○間有達成
      互換土地及無償使用借貸之協議云云，要屬其片面主觀之
      臆測，不足採信。況依兩造土地之現況而言，僅有被告甲○○之未取得建築執照，無法辦理保存登記之托兒所教室
      一棟，原告卻未建築任何房屋，益見被告抗辯土地交換使
      用云云，並無依據。
（三）被告辯稱其前於87年間整建系爭建物時，所需之建材均是
      向昇謹實業股份有限公司購置，有保固書及工程合約書可
      憑，該公司負責人吳龍謀為原告弟弟，故原告理應知之甚
      詳，原告既已知悉被告在系爭土地上建築地上物，且容忍
      被告甲○○使用系爭土地長達30年，豈能謂原告不同意被
      告甲○○使用系爭土地，兩造間無交換土地及無償使用借
      貸協議存在云云。惟依被告所提出之「工程合約書」等（
      本院卷第78至85頁），僅可認知工程名稱為南光幼稚園校
      舍興建工程、工程地點為台南市○○區○○街252號，由
      被告之配偶丙○○為立約人，向昇謹實業股份有限公司訂
      購門窗貨品，縱使昇謹實業股份有限公司負責人劉美昇之
      配偶吳龍謀為原告之胞弟（原告就此並無爭執），惟原告
      既非該買賣契約之當事人，與該買賣契約難認有何關聯性
      ，自無從憑此遽認原告已知悉被告在系爭330地號土地上
      建築，進而容忍被告使用系爭330地號土地。被告執此抗
      辯，亦無可採。
（四）再被告辯稱30年前台南市○○區○○段之土地地主間，有
      互相協議交換土地，共同合建房屋云云，但就上開合建之
      事實，並未提出任何證據證明，其空言指稱因合建而交換
      土地云云，已難採信。且依本院96年重訴字第166號判決
      理由所載（本院卷第141頁），理想公司所製作之分配表
      ，係本於理想公司與各地主間之合建契約所製作，自該房
      屋計算分配表、公共預定地分配表等資料，僅足認各地主
      間與理想公司有個別之合建契約。是依被告所提出之分配
      表、設計藍圖影本（本院卷第110、111頁），充其量僅可
      推知該分配表所列地主與理想公司間或有合建關係存在，
      尚不足以證明原告與被告或其配偶丙○○間有任何土地交
      換使用之協議。又被告抗辯稱理想段土地地主間互相協議
      交換土地，共同合建開發建築房屋，似指與理想公司間簽
      立合建契約前，各地主間有交換土地之情形。然依上開卷
      附原告乙○○與父吳金釣、母吳陳繡於67年04月25日與訴
      外人安陽公司及國僑公司簽立之合建契約書（見本院卷第
      128至130頁），係約定由甲方即原告與其父母提供該契約
      書附件之土地，由安陽公司、國僑公司出資興建房屋，並
      於契約書第三條約定房屋分配比率：(四)甲方取得之位置，
      以在原提供土地上為準。堪信原告在提供所有土地與理想
      公司簽立合建契約之前，並未與任何地主有交換土地之協
      議，被告就此所辯，無可採信。
六、依據上述，被告抗辯主張兩造間曾有交換土地使用之協議，
    不足採信，原告主張被告無權占用原告所有之系爭330地號
    土地如附圖所示Ｂ、Ａ、Ｃ、Ｄ部分並搭造建築物等，確屬
    實情。又民法第148條第1項固規定「權利之行使不得違反公
    共利益，或以損害他人為主要目的。」。惟權利之行使，是
    否以損害他人為主要目的，應就權利人因權利行使所能取得
    之利益，與他人及國家社會因其權利行使所受之損失，比較
    衡量以定之（參照最高法院71年台上字第737號判例意旨）
    。查本件原告所有系爭330地號土地遭被告無權占用如附圖
    所示Ｂ、Ａ、Ｃ、Ｄ部分，面積共計358.4平方公尺（264.
    58平方公尺＋76.99平方公尺＋13.41平方公尺＋3.42平方公
    尺＝358.4平方公尺），僅以98年之公告現值每平公尺13,00
    0元計算，該部分土地價值已高達4,659,200元，而被告占用
    該土地所搭建之二層鋼筋混凝土建物、一層鋼架鐵皮頂建物
    或一層鋼筋混凝土建物，倘因無權占用而遭拆除，因其中主
    要之二層鋼筋混凝土建物將喪失使用價值，堪信其所受損失
    亦非輕微，然被告就此並未舉證證明其因拆除上開建物所受
    損害，與原告回復其土地所有權之圓滿狀態所得之利益間，
    顯然輕重失衡有違比例原則，則原告本於所有權人之地位請
    求被告拆屋還地，尚難認有何權利濫用之情形。又被告並未
    舉證證明原告早於民國76間起即已知悉並同意被告占有使用
    系爭330地號土地，並於其上建造地上物，是其空言抗辯稱
    原告不但同意被告子於系爭330地號土地上興建房屋，更讓
    被告從76年起使用系爭土地至今云云，已無可採。況被告98
    年6月3日書狀已自承「被告丙○○前曾於九十三年十二月二
    十三日以林聯輝律師事務所函復原告第三０九二號郵局存證
    信函，盼勿輕言興訟以免徒增無謂訟累，又於九十四年一悅
    四日以林聯輝律師事務所再次函覆原告第四四號郵局存證信
    函…」等語（本院卷第65、66頁），顯見原告早於本件起訴
    前多年，即已向被告請求拆屋還地，非如被告所辯無行使拆
    屋還地請求權之意思，自不足以引起被告「正當信任」。是
    被告抗辯原告之請求有違誠信原則，亦無可取。
七、從而，原告本於所有權之作用，請求被告拆除所占用系爭33
    0地號土地上如附圖所示Ｂ、Ａ、Ｃ、Ｄ部分之建物，並將
    占用之土地返還原告，為有理由，應予准許，爰判決如主文
    第1項所示。惟按「判決所命之給付，其性質非長期間不能
    履行，或斟酌被告之境況，兼顧原告之利益，法院得於判決
    內定相當之履行期間或命分期給付。經原告同意者，亦同。
    」民事訴訟法第396條第1項定有明文。查被告於系爭土地上
    興建房舍經營托兒所，如於判決確定後立即執行，有實際上
    之困難，且原告對系爭土地之使用並無即時之規劃，本院審
    酌上情，認有酌定履行期間之必要，為兼顧原告之利益，爰
    酌定被告拆屋還地部分之履行期間為六個月。
八、末按無法律上之原因而受利益，致他人受損害者，應返還其
    利益。民法第179條前段定有明文。依不當得利之法則請求
    返還不當得利，其得請求返還之範圍，應以對方所受之利益
    為度，非以請求人所受損害若干為準（最高法院72年度台上
    字第4012號判決參照）。而無權占有他人之土地，可能獲得
    相當於租金之利益，為社會通常之觀念（最高法院61年台上
    字第1695號判例參照）。又按租用基地建築房屋，租金以不
    超過土地申報總價額年息百分之十為限，土地法第105條準
    用第97條定有明文。而此百分之十之限制，乃指基地租金之
    最高限額而言，並非謂必須照申報地價額百分之十計算（最
    高法院46年台上字第855號判例參照）。經查：
（一）被告無權占有原告所有上開土地搭建托兒所之教室，既經
      認定如前，且被告未支付任何代價，故其無法律上原因，
      受有多年之利益，致原告受有損害甚明。原告請求被告返
      還相當於租金之不當得利，自屬有據。經審酌系爭330地
      號土地地目雖為「養」，然其所處位置係位於住宅區，交
      通便利（參照卷附照片），且被告占用土地係供興建托兒
      所教室營利使用，所得利益尚非一般僅供居住使用者可比
      ，因認計算被告可能獲得相當於租金之不當得利，應依系
      爭土地申報地價按年息百分之7計算較為適當。
（二）又租金之請求權因五年間不行使而消滅，民法第126條定
      有明文。是以無法律上之原因，而獲得相當於租金之利益
      ，致他人受損害時，如該他人之返還利益請求權，已逾租
      金短期消滅時效之期間，對於相當於已罹於消滅時效之租
      金之利益，不得依不當得利之法則請求返還（參照最高法
      院87年度台上字第1523號、92年度台上字第2324號判決意
      旨），是被告抗辯原告關於不當得利之請求逾五年部分無
      請求權，即非無據。
（三）被告無權占用系爭330地號土地如附圖所示Ａ、Ｂ、Ｃ、
      Ｄ部分面積共計358.4平方公尺。該土地自93至95年間，
      每年之申報地價，每平方公尺為1,760元，自96至98年間
      ，每年之申報地價，每平方公尺為1,920元，有地價第二
      類謄本在卷可稽本院卷第12、13頁）。從而，原告得請求
      被告返還起訴前五年內（起訴日98年03月16日）所獲得相
      當於租金利益之不當得利為229,617元，計算式如下：
      (1)93年3月16日起至95年12月底共2年又291日間，每年相
        當於租金之不當得利為123,513元｛1,760元×358.4 ×
        7%×（2＋291/365）＝123,513元，元以下四捨五入｝
      (2)96年1月起至98年3月15共2年又74日間，相當於租金之
        不當得利計106,104元｛1,920元×358.4×7%x（2＋74/
        365）＝106,104元，元以下四捨五入｝
      (3)123,513元＋106,104元＝229,617元
（四）民法第182條第2項規定「受領人於受領時，知無法律上之
      原因或其後知之者，應將受領時所得之利益，或知無法律
      上之原因時所現存之利益，附加利息，一併償還；如有損
      害，並應賠償。」。從而，原告請求被告還不當得利229,
      617元及自99年3月6日起（99年2月26日言詞辯論意旨狀繕
      本送達之翌日）起至清償日止，按法定利率年息百分之五
      計算之利息，即屬正當，應予准許。至逾此數額之請求，
      尚非有據，應予駁回，爰判決如主文第2、3項所示。
九、本件為判決之基礎已臻明確，兩造其餘攻擊防禦方法，核均
    無礙於判決之結果，爰不予逐一論駁。又兩造均陳明願供擔
    保，請准宣告假執行或免為假執行，核均無不合，爰分別酌
    定相當擔保金額，予以准許。至於原告敗訴部分，其假執行
    之聲請已失所依附，應予駁回。
十、結論：原告之訴為一部有理由，一部無理由，依民事訴訟法
    第79條、第396條第1項、第390條第2項、第392條第2項，判
    決如主文。
中    華    民    國    99    年    4     月    26    日
                      民事第三庭法  官  杭起鶴
以上正本係照原本作成。
如對本判決上訴，須於判決送達後20日內向本院提出上訴狀。
中    華    民    國    99    年    4     月    26    日
                                書記官  高惠美

司法院資訊處製作；財團法人民間司法改革基金會備份。
